【裁判字號】    98,交聲,1173
【裁判日期】    980828
【裁判案由】    聲明異議
【裁判全文】
臺灣彰化地方法院交通事件裁定        98年度交聲字第1173號
移送機關即
原處分機關  交通部公路總局臺中區監理所彰化監理站
異  議  人
即受處分人  甲○○
上列異議人即受處分人因違反道路交通管理處罰條例案件，對於
交通部公路總局臺中區監理所彰化監理站98年6月10日彰監四字
第裁64-RA0000000號處分不服，聲明異議，本院裁定如下：
主    文
原處分撤銷。
甲○○不罰。
    理    由
一、原處分機關略以：異議人即受處分人（下稱異議人）甲○○
    所有之8Q－4575號自用一般小客車，於民國97年10月4日15
    時32分許，在基金三路縣市交界，因「限速50公里、時速96
    公里、超速46公里」違規，為基隆市警察局交通警察隊以基
    警交字第RA0000000 號違規通知單逕行舉發。嗣由原處分機
    關依道路交通管理處罰條例第40條規定，裁處受處分人罰鍰
    新臺幣（下同）2,400元罰鍰，並依同條例第63條第1項規定
    ，記違規點數1點，於法並無不合等語。
二、聲明意旨略以：伊因經濟出問題才去當舖借錢，因無法繳納
    利息，系爭車輛即因流當而遭當舖售予他人，尚未辦理過戶
    ，異議人於交通違規時確非駕駛人，實另有可歸責之人，故
    先受領裁決書，並依法提出異議等語。
三、按法院受理交通事件，準用刑事訴訟法之規定，道路交通管
    理處罰條例第89條前段定有明文，又按聲明異議案件之處理
    ，除準用刑事訴訟法有關規定外，依道路交通案件處理辦法
    之規定處理之，道路交通案件處理辦法第4條第1項亦有明文
    。上開條例給予當事人申辯及提出證據之機會，符合正當法
    律程序，與憲法第16條保障人民訴訟權之意旨並無抵觸，亦
    有釋字第418號解釋可參。次按犯罪事實應依證據認定之，
    無證據不得認定犯罪事實，刑事訴訟法第154條第2項亦有明
    文。是以法院於審理行為人違反道路交通管理處罰條例案件
    ，當踐行完畢調查證據之程序後，為事實之認定，如就原處
    分機關所認定之行為人違規之事實仍有合理之訴訟上懷疑，
    而無法百分之百確信行為人確有該當於道路交通管理處罰條
    例各該處罰條文之構成要件事實時，此際即應依訴訟上之待
    證事實「倘有懷疑，則從被告之利益作解釋」之證據法則，
    作對受處分人有利之認定。
四、按汽車駕駛人，行車速度，超過規定之最高時速，或低於規
    定之最低時速，除有第43條第1項第2款情形外，處1,200 元
    以上2,400元以下罰鍰；汽車駕駛人有第40 條情形，除依原
    規定條款處罰鍰外，並予記違規點數1 點，道路交通管理處
    罰條例第40條及第63條第1項第1款分別定有明文。又道路交
    通管理處罰條例之立法目的乃為加強道路交通管理，維護交
    通秩序，確保交通安全，其本質在維持行政上之秩序，達成
    國家維持交通秩序之行政目的，因而，對於違反本條例所規
    定行政上義務之行為人科處制裁，其性質上屬於行政秩序罰
    ，準此，其處罰對象必限於違反行政上義務之人，倘非違反
    行政上義務之行為人，則無受行政秩序罰之理由。又道路交
    通管理處罰條例第85 條第1項固規定：「本條例之處罰，受
    舉發違反道路交通管理事件之受處罰人，認為受舉發之違規
    行為應歸責他人者，應於舉發違反道路交通管理事件通知單
    應到案日期前，檢附相關證據及應歸責人相關證明文件，向
    處罰機關告知應歸責人，處罰機關應即另行通知應歸責人到
    案依法處理，逾期未依規定辦理者，仍依本條例各該違反條
    款規定處罰。」惟此規定，應無排除該應歸責人，於自行向
    處罰機關陳明為違規行為人後，原受舉發之受處罰人亦得免
    責之適用。何況，受舉發違反道路交通管理事件之受處罰人
    ，雖未及於應到案日期前向處罰機關告知應歸責人，然其於
    應到案日期後，以違規行為應歸責他人為由，檢附相關證據
    及應歸責人相關證明文件，向法院聲明異議，此時因道路交
    通管理處罰條例第85 條第1項並未規定，受舉發之受處罰人
    逾此期間陳明應歸責人，將生失權之效果，是法院仍應依相
    關證據予以認定，不得遽而駁回其異議（臺灣高等法院暨所
    屬法院97年法律座談會刑事類提案第41號研討結論參照）。
五、經查，異議人甲○○稱已於96年7月4日將上開車輛典當、並
    非該車使用人之事實，經本院調閱本院97年度交聲字第1336
    號異議人甲○○交通聲明異議之刑事卷宗，異議人確實因於
    96年間將車牌號碼8Q－4575號之自用一般小客車典當予長江
    當舖，此有本院97年度交聲字第1336號刑事卷宗、判決等件
    附卷可稽，堪信異議人稱已於96年間將上開車輛典當而非使
    用人等情係屬事實。又上開車輛於97年10月4日因行經基金
    三路縣市交界下坡違規而遭基隆市警察局員警掣單舉發，此
    有基警交字第RA0000000號舉發違反道路交通管理事件通知
    單1紙在卷可憑，可知本件案發時之駕駛人非異議人，又無
    其他積極證據可顯示異議人所言虛假，堪信異議人所言並非
    子虛，難認異議人有何超速之違規行為可言，是原處分機關
    遽予對異議人裁罰，即有未洽。
六、本件如上所述，既然上開證據已足資證明係爭違規車輛已遭
    流當，且異議人亦未對係爭違規車輛具實質管領力，此時自
    不得再將該違規責任轉嫁於異議人。原處分機關未審酌及此
    ，遽依道路交通管理處罰條例第40條、第63條第1項規定，
    對異議人裁處罰鍰2,400元及記違規點數1點之處分，於法尚
    有未洽。是異議人之本件異議，為有理由，應由本院將原處
    分撤銷，改諭知異議人不罰。至於實際駕駛人所涉之交通違
    規行為，應由原處分機關本於權責，另為妥適之處理，併此
    敘明。
據上論斷，應依道路交通管理處罰條例第87條第2 項，道路交通
案件處理辦法第20條，裁定如主文。
中    華    民    國    98     年    8    月    28    日
                  交通法庭            法  官   吳俊螢
以上正本證明與原本無異
如不服本裁定，應於裁定送達後五日內向本院提出抗告狀 (須附
繕本 )。
中    華    民    國    98     年    8    月    28    日
                                      書記官  林怡吟


司法院資訊處製作；財團法人民間司法改革基金會備份。
